臺灣板橋地方法院刑事判決　　　　　　 100年度訴字第2907號
公　訴　人　臺灣板橋地方法院檢察署檢察官
被　　　告　蔡志偉
上列被告因違反毒品危害防制條例案件，經檢察官提起公訴（10
0年度毒偵字第7078號），本院行簡式審判程序，判決如下：
    主    文
蔡志偉施用第一級毒品，累犯，處有期徒刑捌月，扣案之第一級
毒品海洛因壹小包（驗餘含袋毛重零點參伍貳柒公克）沒收銷燬
之。
    犯罪事實
一、蔡志偉前曾因施用第二級毒品案件，經本院以88年度毒聲字
    第2525號、第2531號裁定送觀察、勒戒，並於民國88年4月2
    0日入所執行後，因認無繼續施用毒品之傾向，而於88年5月
    7 日執畢釋放出所，臺灣板橋地方法院檢察署檢察官乃於同
    日以88年度偵字第8984號、第 10372號案件為不起訴處分確
    定，又於前揭觀察、勒戒執畢釋放後 5年內因施用第二級毒
    品案件，經本院以89年度毒聲字第1677號裁定送觀察、勒戒
    ，並於89年4月8日入所執行後，復因無繼續施用毒品傾向，
    而於89年 4月21日執畢釋放出所，臺灣板橋地方法院檢察署
    檢察官於同年月25日以89年度毒偵字第2873號案件為不起訴
    處分確定；另因竊盜案件，經本院以96年度簡字第1539號判
    處有期徒刑5月，並於96年4月20日確定，嗣經本院以96年度
    聲減字第1348號裁定減為有期徒刑 2月又15日確定，再因犯
    施用第一級毒品3罪，經本院於96年8月30日以96年度訴字第
    1437號各判處有期徒刑 7月、7月、7月確定，嗣經本院以96
    年度聲減字第7263號裁定各減為有期徒刑3月又15日、3月又
    15日、3月又15日，並與前揭所減得之有期徒刑2月又15日合
    併定應執行有期徒刑 9月確定，且與其因搶奪等案件，經本
    院於96年11月23日以96年度訴字第2694號分別判處有期徒刑
    1年4月、6月，定應執行有期徒刑 1年8月確定之刑接續執行
    ，而於99年 2月18日縮刑期滿執畢在案。詎其不知悔改，仍
    基於施用第一級毒品海洛因之犯意，於100年10月11日下午5
    時許，在新北市三重區「信義公園」之廁所內，將海洛因放
    入針筒內加水混合稀釋後，再以該針筒注射靜脈之方式，施
    用海洛因1次。嗣於100年10月12日晚間 7時30分許，在新北
    市○○區○○路 2號前，因形跡可疑遭警盤查，其見狀即將
    身上之海洛因 1小包（驗餘含袋毛重0.3527公克）丟棄在地
    ，為警當場查獲扣得，旋經警採集其尿液（檢體編號044212
    號）送驗，而悉上情。
二、案經臺北市政府警察局中正第一分局移送臺灣板橋地方法院
    檢察署檢察官偵查起訴。
    理    由
一、本案被告蔡志偉所犯係死刑、無期徒刑、最輕本刑為三年以
    上有期徒刑以外之罪，亦非高等法院管轄之第一審案件，而
    被告於本院行準備程序中，就被訴事實為有罪之陳述，經告
    知簡式審判程序之旨，並聽取公訴人及被告之意見後，本院
    合議庭依刑事訴訟法第 273條之1第1項規定，裁定由受命法
    官獨任進行簡式審判程序，合先敘明。
二、上揭犯罪事實，業據被告蔡志偉於本院審訊時坦白承認，且
    其於100年10月12日為警查獲後所採集之尿液檢體（編號044
    212 號），係由其親自排尿及封印，其對採尿過程無意見等
    情，業據被告於警詢及偵訊時供承無訛，並有臺北市政府警
    察局偵辦毒品案件尿液檢體委驗單等件附卷可稽，而該尿液
    檢體經送鑑驗結果，確呈嗎啡（即海洛因之主要代謝物）之
    陽性反應，則有臺灣尖端先進生技醫藥股份有限公司 100年
    10月28日濫用藥物檢驗報告附卷足憑，再毒品施用後於施用
    者尿液中可檢出之最大時限，受施用劑量及頻率、施用方式
    、飲水量多寡、個人體質及其代謝情況、檢測方法靈敏度等
    因素影響，因個案而異，海洛因一般可檢出之最大時限，依
    文獻記載約為施用後2至4日，而海洛因服用後24小時內經由
    尿液排出量可達施用劑量之80％，此有行政院衛生署管制藥
    品管理局92年 3月10日管檢字第0920001495號、97年12月31
    日管檢字第0970013096號函文可資參照，又海洛因施用入人
    體後，水解還原成嗎啡，再循嗎啡之代謝方式排出體外，已
    據行政院衛生署藥物食品檢驗局 (73)藥檢壹字第30221號函
    文說明綦詳，至尿液中是否含有海洛因等反應，經以氣相層
    析質譜儀（GC／MS）分析方法進行確認檢驗，尿液檢體中嗎
    啡之濃度高於或等於300ng/ml時，即可認定海洛因類藥物存
    在，此觀濫用藥物尿液檢驗作業準則第18條及前開檢驗報告
    說明至詳，復依法務部法醫研究所93年10月13日法醫毒字第
    0930003574號函文所載，海洛因經人體代謝後，在尿液中不
    會代謝產生可待因，但非法濫用之海洛因毒品在製造過程中
    常含有少量雜質乙醯可待因，乙醯可待因經人體代謝後，在
    尿液中會產生可待因，且實務上國內查獲之海洛因毒品內常
    摻有各種不同之物質，如稀釋物澱粉、興奮劑、解熱鎮痛劑
    、抗組織胺藥、支氣管擴張劑等，甚至有摻入大量可待因之
    案例，因此非法施用海洛因毒品者，在尿液中可檢出較大量
    之嗎啡成分及較少量之可待因成分。從而，本案前揭檢驗報
    告之確認檢驗係以氣相層析質譜儀分析方法進行檢驗，為目
    前公認較為精細之檢驗方式，一般尚不致產生海洛因等藥物
    之偽陽性反應，且就檢驗之檢體而言，係以分析物是否存在
    為準，分析結果等於或高於最低可檢濃度時，即稱之為陽性
    ，是被告上開尿液檢體之確認檢驗結果，檢出濃度為嗎啡：
    20,940ng/ml，可待因：1,860 ng/ml，而高於該確認結果報
    告之最低可檢濃度，且嗎啡濃度遠高於可待因之濃度，揆諸
    前揭說明，足認被告上開尿液檢體中之海洛因代謝物嗎啡確
    呈陽性反應，要無疑義。此外，復有扣案之白色粉末 1小包
    可資佐憑，而該白色粉末（驗餘含袋毛重0.3527公克）經送
    鑑定結果，檢出含有海洛因之成分，此有慈濟大學濫用藥物
    檢驗中心 100年10月25日慈大藥字第S0000000號鑑定書在卷
    可據，並有臺北市中正第一分局扣押筆錄及扣押物品目錄表
    、扣案物品照片等件附卷可參。綜上，足認被告自白與事實
    相符，本案事證已臻明確，其於上開時、地，有施用海洛因
    之犯行，洵堪認定。
三、論罪與科刑：
(一)按毒品危害防制條例於92年7月9日修正公布，並自93年1月9
    日施行，其中第20條、第23條將施用毒品之刑事處遇程序，
    區分為「初犯」及「5年內再犯」、「5年後再犯」；亦即，
    犯同條例第10條之罪者，檢察官應聲請法院裁定，令被告入
    勒戒處所觀察、勒戒，其期間不得逾2月，同條例第20條第1
    項定有明文。又依同條例第20條第 2項規定為觀察、勒戒或
    強制戒治執行完畢釋放後，5 年後再犯第10條之罪者，適用
    本條前2項規定；觀察、勒戒或強制戒治執行完畢釋放後，5
    年內再犯第10條之罪者，檢察官應依法追訴，同條例第20條
    第3項、第23條第2項則分別定有明文。觀諸其立法理由之說
    明：「初犯」，經觀察、勒戒或強制戒治後，應為不起訴處
    分或不付審理之裁定；經觀察、勒戒或強制戒治執行完畢釋
    放後，「5 年內再犯」者，因其再犯率甚高，原實施之觀察
    、勒戒及強制戒治既已無法收其實效，爰依法追訴或裁定交
    付審理。至於經觀察、勒戒或強制戒治執行完畢釋放後，「
    5 年後再犯」者，前所實施之觀察、勒戒或強制戒治已足以
    遮斷其施用毒品之毒癮，為期自新及協助其斷除毒癮，仍適
    用「初犯」規定，先經觀察、勒戒或強制戒治之程序。從而
    依修正後之規定，僅限於「初犯」及「5年後再犯」2種情形
    ，始應先經觀察、勒戒或強制戒治程序。倘被告於 5年內已
    再犯，經依法追訴處罰，縱其第3次（或第3次以上）再度施
    用毒品之時間，在初犯或前次再犯經觀察、勒戒或強制戒治
    執行完畢釋放5年以後，已不合於「5年後再犯」之規定，且
    因已於「5 年內再犯」，顯見其再犯率甚高，原實施觀察、
    勒戒或強制戒治，已無法收其實效，即應依同條例第10條處
    罰。至於第3次（或第3次以上）施用毒品之時間，是否宜有
    期間限制？以多久為適宜？則分屬刑事政策、專門醫學之範
    圍，非審判機關所能決定，而有待循立法途徑解決（最高法
    院95年度第7次暨97年度第5次刑事庭會議決議意旨足資參照
    ）。查被告前曾因施用第二級毒品案件，經本院以88年度毒
    聲字第2525號、第2531號裁定送觀察、勒戒，並於88年4月2
    0日入所執行後，因認無繼續施用毒品之傾向，而於88年5月
    7 日執畢釋放出所，臺灣板橋地方法院檢察署檢察官乃於同
    日以88年度偵字第8984號、第 10372號案件為不起訴處分確
    定，又因施用第二級毒品案件，經本院以89年度毒聲字第16
    77號裁定送觀察、勒戒，並於89年4月8日入所執行後，復因
    無繼續施用毒品傾向，而於89年 4月21日執畢釋放出所，臺
    灣板橋地方法院檢察署檢察官於同年月25日以89年度毒偵字
    第2873號案件為不起訴處分確定等情，有上開不起訴處分書
    、臺灣高等法院被告前案紀錄表等件在卷可按，是被告前因
    施用第二級毒品案件，經觀察、勒戒之執畢釋放後，5 年內
    猶再因施用第二級毒品案件而經觀察、勒戒，則其於本案又
    犯施用毒品之罪，雖距其前犯經觀察、勒戒執畢釋放時間已
    逾 5年，惟其後再因施用毒品案件經觀察、勒戒之實施，因
    係於「5年內再犯」，自未合於「5年後再犯」之規定，亦徵
    其再犯率極高，前所實施之觀察、勒戒尚不足以遮斷其施用
    毒品之癮，是揆諸上揭說明，被告於本案施用毒品之犯行，
    已無現行毒品危害防制條例第20條第 3項之適用，核無再施
    予觀察、勒戒或強制戒治之必要，自應依法逕予追訴處罰。
(二)按海洛因係屬毒品危害防制條例第2條第2項第 1款所明定之
    第一級毒品，不得非法持有、施用之。核被告蔡志偉施用海
    洛因之行為，係犯毒品危害防制條例第10條第 1項之施用第
    一級毒品罪。被告持有海洛因，嗣進而施用之，迨至為警查
    獲時止，其持有之低度行為應為施用之高度行為所吸收，不
    另論罪。又被告曾受有如犯罪事實一所載之論罪科刑及執行
    情形，此有臺灣高等法院被告前案紀錄表等件在卷可據，其
    受有期徒刑之執行完畢後，5 年以內故意再犯本案法定刑為
    有期徒刑之罪，為累犯，應依法加重其刑。爰審酌被告正值
    壯年，不思尋求身心正當發展，前曾有如犯罪事實欄一所載
    受機關矯治與徒刑執行之前案情形業如上述，另因搶奪等案
    件，經本院以100年度訴字第498號分別判處有期徒刑1年、3
    月，定應執行有期徒刑1年2月，嗣經臺灣高等法院於100年9
    月27日以 100年度上訴字第2421號判決上訴駁回確定，現在
    監執行中等情，有臺灣高等法院被告前案紀錄表等件在卷可
    參，堪認其素行非良，竟仍不知悔改，未見其根絕毒害之決
    心，猶再犯本案施用第一級毒品之罪，足見其自制力薄弱，
    且未衷心悛悔，漠視法令之禁制，又施用毒品，非但足以導
    致個人之精神障礙與性格異常，甚至造成生命危險，而戕害
    一己之身心健康，並對社會治安與他人安全潛藏相當之危害
    ，惟念及其於本案施用毒品之犯行僅戕害己身，於他人法益
    尚未生實際侵害，且犯後尚知坦認犯行，態度非惡，兼衡酌
    其犯罪之動機、目的、手段、情節、行為時所受刺激、平日
    生活狀況、智識程度等一切情狀，量處如主文所示之刑。
(三)按查獲之第一級毒品，不問屬於犯人與否，沒收銷燬之，毒
    品危害防制條例第18條第 1項前段定有明文，故被告經法院
    為有罪之科刑判決時，查獲之毒品，與被告本案所犯並經法
    院諭知有罪者若全然無關，固不得於該有罪判決之主刑下宣
    告沒收；至若查獲之毒品，與被告被訴之本案非全然無關，
    法院自應於主刑下宣告沒收（最高法院94年度臺上字第1227
    號判決意旨參照）。又依同條例第18條第 1項規定，得諭知
    沒收並銷燬者，以查獲之毒品及專供製造或施用毒品之器具
    為限，固不及於毒品之外包裝，惟若外包裝與沾附之毒品無
    法析離，自應將外包裝併該毒品諭知沒收並銷燬之；又鑑定
    機關鑑定毒品時，一般係以傾倒之方式，將包裝袋內之毒品
    倒出與包裝袋分離而稱重，必要時亦會輔以刮杓取出袋內粉
    末，然無論依何種方式分離，包裝袋內均會有極微量毒品殘
    留（最高法院94年度臺上字第6213號、95年度臺上字第3739
    號判決意旨可參）。再如要包裝袋內完全不殘留毒品，則須
    以溶劑多次反覆一直清洗包裝袋至清洗出之溶劑完全檢不出
    毒品反應為止，方能確認包裝袋內不再含有毒品，此有高雄
    醫學大學附設中和紀念醫院93年4月13日管認可第005號檢驗
    報告可參。查上開扣案之海洛因1小包（驗餘含袋毛重0.352
    7 公克），屬查獲之第一級毒品已如上述，且與被告於本案
    被訴施用第一級毒品犯行尚屬相關，依毒品危害防制條例第
    18條第 1項前段規定，自應宣告沒收銷燬之。另包裹前開海
    洛因之夾鏈袋 1只，雖係被告用於包裝毒品，防止毒品裸露
    、逸出及受潮，以便持有及施用，惟參諸上揭說明，鑑定機
    關鑑定時，無論以何種方式刮取或分離毒品秤重，該包裝夾
    鏈袋內仍會有極微量之毒品殘留，縱令以溶劑加入包裝袋內
    溶洗，一般仍會殘留毒品，是前開夾鏈袋既用以包裝扣案之
    海洛因，則該夾鏈袋與其內包裝之海洛因分離時，仍會有極
    微量之海洛因殘留而難以析離，足認與上開扣案之海洛因具
    有不可析離之關係，應依毒品危害防制條例第18條第 1項前
    段規定，一併諭知沒收銷燬。至前開海洛因送鑑定時，經鑑
    定機關另取0.0098公克鑑驗用罄，此部分業已滅失，爰不予
    宣告沒收銷燬，併此敘明。
據上論斷，應依刑事訴訟法第 273條之1第1項、第299條第1項前
段，毒品危害防制條例第10條第1項、第18條第1項前段，刑法第
11條、第47條第1項，判決如主文。
本案經檢察官陳世錚到庭執行職務
中    華    民    國   100    年    12    月    30    日
                  刑事第十四庭  法  官  劉正偉
上列正本證明與原本無異。
如不服本判決，應於判決送達後10日內敘明上訴理由，向本院提
出上訴狀 (應附繕本) ，上訴於臺灣高等法院。其未敘述上訴理
由者，應於上訴期間屆滿後20日內向本院補提理由書「切勿逕送
上級法院」。
                                書記官  陳慧津
中    華    民    國   100    年    12    月    30    日
附錄論罪法條全文：
毒品危害防制條例第10條第1項：
施用第一級毒品者，處6月以上5年以下有期徒刑。